臺灣高等法院臺南分院刑事判決　　　　　九十年度重上更(四)字第五五四號　 Ｃ
　　　上　訴　人　臺灣嘉義地方法院檢察署檢察官
　　　上　訴　人
　　　即　被　告　甲　○　○
右上訴人因被告違反水利法等案件，不服臺灣嘉義地方法院八十四年度訴字第七七四
號中華民國八十五年七月二十二日第一審判決（起訴案號：臺灣嘉義地方法院檢察署
八十四年度偵字第五六０一號），提起上訴，經本院判決後，由最高法院第四次發回
更審，本院判決如左：
      主      文
原判決撤銷。
甲○○違反在行水區內建造，足以妨礙水流之行為，致生公共危險，處有期徒刑肆月
，如易科罰金，以參佰元折算壹日，緩刑參年。
      事      實
一、甲○○係白河建設公司在坐落嘉義縣水上鄉○○段四四三地號土地（現已整編為
    同段四四五、四四五之一、四四六之二等地號十九筆土地）建築房屋工地現場負
    責人，明知未得主管機關臺灣省嘉義縣政府許可，不得在行水區內為妨礙水流之
    建造行為，其為防止排水溝惡臭及防止小孩掉落排水溝，達敦親睦鄰及工地安全
    之目的，於八十四年四月間，囑不知情之建築工人，在該工地東側緊臨寬五、九
    二公尺屬未登錄土地之公共排水溝（又稱克林大排水溝）兩側溝壁間建造鋼筋混
    凝土溝面三段，分別為二二．六公尺、七．三公尺、三．二公尺，致原有排水斷
    面減少，足以妨礙水流，嗣於八十四年五、六月大雨時，因排水溝面被鋼筋混凝
    土覆蓋，使雨水未能適時自溝面流洩入排水溝，而泛流至鄰近民宅，而致生公共
    危險。
二、案經臺灣嘉義地方法院檢察署檢察官自動檢舉偵查起訴。
      理      由
一、訊據上訴人即被告甲○○固坦承其係白河建設公司上開建築工地現場負責人，且
    於八十四年四月間監工在上開排水溝上建造鋼筋混凝土溝面一段二二．六公尺之
    事實，惟矢口否認有何違反水利法之犯行，辯稱：其為敦親睦鄰、防止水溝惡臭
    及防止小孩掉落排水溝，始加蓋鋼筋混凝土溝面，然另二段係其於八十五年一月
    離職後所建造與其無關，且其加蓋之鋼筋混凝土溝面留有排水口，況加蓋前該地
    即有淹水，顯見加蓋混凝土溝面與鄰近住戶淹水無關云云。
二、經查：
  (一)被告甲○○係白河建設公司在坐落嘉義縣水上鄉○○段四四三地號土地（現已整
    編為同段四四五、四四五之一、四四六之二等地號十九筆土地）建築房屋工地現
    負責人，為被告所自承，且於八十五年七月始白河建設公司離職一情，已據其於
    本院上訴審調查時供承：「我於八十五年七月已自白河公司離職．．．」等語（
    詳本院上訴審卷第六二頁正面），被告之選任辯護人林春發律師八十五年十月二
    十九日簽辯狀(二)第一點亦為相同之記載（詳本院上訴審卷第七七頁），且經本院
    向財政部臺灣省南區國稅局嘉義分局函查白河建設公司申報被告之報稅資料後，
    該分局函覆被告在白河建設公司之薪資所得資料係申報迄八十五年七月止，有該
    分局九十年十二月十四日南區國稅嘉縣資字第九００二六一二０號函附之財政部
    臺灣省南區國稅局各類所得扣繳暨免扣繳憑單一紙在本院卷可稽，足證被告於八
    十五年七月前仍任職於白河建設公司無訛。至被告雖提出其設立之五洋營造有限
    公司財政部臺灣省南區國稅局各類所得扣繳暨免扣繳憑單及其八十五年度綜合所
    得稅結算申報書各一紙，用以證明其於八十五年一月即自白河建設公司離職，惟
    上開申報資料均為其自行填載，且與其前揭供述不符，復與白河建設公司上開申
    報資料未合，顯難採信。另被告又舉其任職於白河建設公司之離職證明書一紙（
    詳本院上更一卷第一０一頁），證明其於白河建設公司任職期間確為八十四年二
    月一日至八十五年一月三十一日，且證人即白河建設公司南部負責人謝國欽於本
    院上更二審調查中亦為相同之陳述（詳本院上更二審卷第五二頁），惟此不但與
    前揭白河建設公司報稅資料不符，復與被告所提之五洋營造有限公司申報被告自
    八十五年一月起即在該公司工作之薪資資料不符，自尚難以上該離職證明書及證
    人謝國欽之證言而為有利於被告之認定，準此被告係白河建設公司上開建築房屋
    工地現負責人，且於八十五年七月始自白河建設公司離職一情，應可確認，合先
    敘明。況上開溝面均係被告於八十四年四月間所建造（詳如後述），自與被告是
    否於八十五年一月或同年七月自白河建設公司離職無涉。
  (二)上開排水溝遭覆蓋以鋼筋混凝土溝面三段，業經本院上更一審、上更二審及上更
    三審分別至現場履勘，並經本院上更一審履勘時命嘉義縣警察局水上分局員警測
    量結果，分別為二二．六公尺、七．三公尺、三．二公尺，共計加蓋鋼筋混凝土
    溝面三三．一公尺，有勘驗筆錄及該分局八十七年六月一日嘉水警三字第一六一
    二號函附現場圖及照片二十五張在卷足憑（詳本院上更一卷第六十四、六十五頁
    、第八十至九十四頁，本院上更二審卷第三二頁，及本院上更三審卷第四十頁、
    四一頁）。另被告業於本院上更二審調查時明確供承：「．．．三段加蓋部分都
    是我在白河建設公司任職時蓋的，在八十四年三月左右（應係同年四月）就全部
    加蓋好了．．．」等語（詳本院上更二審卷第四一頁），並佐以被告於偵查及原
    審調查時，已明確供承於八十四年四月間監工在上開排水溝上加蓋鋼筋混凝土溝
    面約三十公尺一節（詳八十四年度偵字第三一九五號卷第十七頁反面、第二三反
    面、第二四頁正面，原審卷第三八頁反面、第九十頁），核與上開經實地勘驗加
    蓋之長度三三．一公尺大致相符，並據證人鄭武松於原審調查時證稱：排水溝上
    鋼筋混凝土溝面，係八十四年四月份加蓋等語（詳原審卷第三八頁反面）；證人
    即白河建設公司之負責人李啟倫於本院上訴審調查時證稱：被告係本件工地之經
    理，負責建設工作，被告嗣後有向其表示為施工安全及防止人員掉落，始加蓋鋼
    筋混凝土溝面等語（詳本院上訴審卷第七四頁正面）大致相符，且被告既係上開
    工地現場負責人，對上開排水溝加蓋之事實，亦無從諉為不知，此外復有加蓋現
    場照片八幀附卷可稽（詳原審卷第四七頁）。足證上開混凝土溝面三段均係被告
    於八十四年四月間任職於白河建設公司時，囑不知情之工人監工所建無疑。至證
    人乙○○於本院上更一審時改稱：「前面那塊先蓋（即二二．六公尺之溝段），
    後二塊是過後一年才蓋的（即七．三公尺、三．二公尺之溝段係八十五年四月間
    加蓋）．．．」云云（詳本院上更一審卷第六六頁正面），惟此顯與其先前供陳
    混凝土溝面係八十四年三、四月間所建不符（詳前開偵卷第三頁、第四五頁反面
    ），復與被告前揭於本院上更二審供承之建造時間相左，自難據此為有利被告之
    認定。
  (三)按水利法第七十八條第一款規定：「主管機關為保護水道，應禁止在行水區內建
    造、種植、堆置、挖取或設置遊樂設施、豎立廣告牌、傾倒廢棄物，足以妨礙水
    流之行為。」，而前開法條所稱之行水區，在已築有堤防者，係指二堤間之土地
    ，未築有堤防者，則指尋常洪水位達到地區之土地而言，復為同法施行細則第一
    百四十二條所明定；又所謂「堤防」則係指防水泛濫之建築物。查上開排水溝屬
    水利法第七十八條規定之水道，有嘉義縣政府八十七年四月二十八日八七府建利
    字第四四七三三號函附卷可按（詳本院上更一審卷第五二頁）。另本件排水溝兩
    側築有混凝土滲雜石頭之溝壁，此觀之現場照片自明（詳本院上更二審卷第八五
    頁、八七頁、八八頁），且寬達五．九二公尺，已據檢察官到場勘驗屬實，並製
    有現場略圖一紙附卷可參（詳前開偵卷第三一頁），而該排水溝深度有三公尺一
    情，並據被告所自承，有被告自提之簽辯狀一份附於本院卷可按，足見該排水溝
    之規模非小，顯與一般人能輕易躍過之小排水溝不能同論，且依一般社會通念觀
    之，上該溝壁究之實質功能係用以防水泛濫無疑，自屬堤防無訛。因之，被告於
    該排水溝兩側溝壁建造鋼筋混凝土溝面，自屬在二堤間之土地即行水區內為建造
    之行為。
  (四)又按水利法第七十八條第一項第一款所謂「足以妨礙水流之行為」者，係指有使
    水流阻塞之虞即足構成，並不以實際已發生妨礙之結果為要件，最高行政法院著
    有七十六年判字第一八六四號判決可資參照。又按水利法第九十二條之一第一項
    所謂「致生公共危險」，屬具體的危險犯，其具體危險之存否，則應依社會一般
    之觀念，客觀的予以判斷，即依其妨礙水流之具體情況，視其客觀上是否有使流
    水改道，浸蝕護岸，而影響附近住家安全之虞，以決定其危險之有無，非必已使
    堤岸潰缺，人、畜、房屋、土地淹沒、崩塌，始得謂其危險已發生；水利法第九
    十二條之一第一項後段所定因違反同法第七十八條第一項第一款之情形，致生公
    共危險之刑罰，係以保護一般社會公共安全之法益為重，由事實審法院就具體案
    情，予以審酌判斷，祇要行為人有違反主管機關為保護水道而禁止在行水區內建
    造，足以妨礙水流之行為，因而造成公共危險之蓋然性狀態為已足，不以發生公
    眾生命財產之實害為必要，最高法院分別著有八十九年度台上字第六七三０號、
    八十二年度台上字第一九六五號判決可資參照。查被告未經主管機關嘉義縣政府
    許可，即囑不知情之建築工人，在該排水溝上建造鋼筋混凝土溝面，若雨勢較大
    之降雨，或遇颱風豪雨，達該排水溝設計容許排水量至逾滿水位情形，則稍有妨
    礙水流之虞，有嘉義縣政府九十年十二月四日九十府工水字第０一四一七一五號
    函附於本院卷可參，則被告上開加蓋鋼筋混凝土溝面之行為，顯有致排水斷面減
    少，而妨礙水流之虞。又上開排水溝附近之住戶於八十四年五、六月大雨時，因
    雨水未能自溝面適時流洩入排水溝，而泛流至鄰近民宅內等情，為被告所不爭執
    （詳前開偵卷第十七頁反面，原審卷第十八頁正面、第九十頁），並據證人乙○
    ○、黃煌坤迭於偵審時證述綦詳，復有附近住戶淹水照片二幀附於偵卷可參（詳
    上開偵卷第五頁、第六頁）是被告在排水溝加蓋之行為，既有減少排水斷面，而
    妨礙水流影響附近住戶安全之虞，復有排水溝附近住戶於八十四年五、六月大雨
    時，因雨水未能自溝面適時流洩入排水溝，而泛流至鄰近民宅內之具體事實，依
    社會一般觀念，客觀的予以判斷，顯已致生公共危險。準此，依前揭判決意旨，
    被告於排水溝上加蓋混凝土溝面之行為，非惟足以妨礙水流，且已生共危險，實
    甚明灼。
  (五)前揭排水溝除被告加蓋三段溝面外，雖尚留有二處各一公尺Ｘ一公尺之正方形涵
    口作排水口（詳偵查卷第三十一頁），且其餘各段排水溝溝面，大部分均經附近
    溝前住戶加蓋，長度達六九．七公尺（柳林村一五二０至一五二六號加蓋二二．
    九公尺、一五二九號加蓋四公尺、一五三一至一五四二號加蓋四二．八公尺），
    有上開嘉義縣警察局水上分局八十七年六月一日嘉水警三字第一六一二號函附現
    場圖及照片二十五張在卷可憑（詳本院上更一審第八十至九十四頁），超逾白河
    建設公司加蓋之三三．一公尺溝面達二倍以上。惟被告之加蓋行為是否該當於水
    利法第九十二條之一第一項後段之罪，已詳如(四)之說明，並不因其留有二處排水
    口或其他住戶同為加蓋行為而得卸免其刑責，是被告辯稱：其加蓋之鋼筋混凝土
    溝面留有排水口，且加蓋混凝土溝面與相鄰住戶淹水無關云云，顯不足採。
  (六)綜上所述，被告前揭所辯，顯係事後卸責之詞，不足採信，本件事證明確，被告
    犯行堪以認定。
三、按被告行為後，刑法第四十一條業於九十年一月四日修正，同年月十日公布施行
    ，並於同年月十二日生效，該條第一項修正為：「犯最重本刑為五年以下有期徒
    刑以下之刑之罪，而受六個月以下有期徒刑或拘役之宣告，因身體、教育、職業
    、家庭之關係或其他正當事由，執行顯有困難者，得以一元以上三元以下折算一
    日，易科罰金。」，是被告犯罪後法律已有變更，而本件被告所犯水利法第九十
    二條之一第一項後段之罪其法定刑度為五年以下有期徒刑或得併科罰金刑，依修
    正前刑法第四十一條之規定，原不得易科罰金，惟刑法既已修，且修正後法律有
    利行為人，即應依刑法第二條第一項前段規定，適用修正後之規定。
四、查被告於上開排水溝兩側溝壁即堤防上加蓋鋼筋混凝土溝面三段，足以妨礙水流
    ，核其所為係違反水利法第七十八條第一項第一款規定，而犯同法第九十二條之
    一第一項後段之罪。另其利用不知情之工人犯前揭之罪，為間接正犯。
五、原審認被告應成立竊佔罪，並量處有期刑四月，緩刑三年，被訴違反水利法部分
    則屬不能證明犯罪，固非無見。惟查(一)被告所為核與竊佔罪之構成要件有間，詳
    如後述，惟原審猶認被告成立該罪，即有未洽。(二)被告尚犯水利法第九十二條之
    一第一項後段之罪，原審未詳予勾稽全案證據調查所得，即以公訴人起訴時認上
    開二罪有裁判上一罪關係，爰不另為無罪之諭知，亦有未洽。檢察官上訴意旨，
    指摘原判決未予論處被告水利法第九十二條之一第項後段之規定，為有理由；被
    告上訴意旨，否認有何竊佔犯意，亦有理由，至被告猶執陳詞，否認違反水利法
    之犯行部分，雖無理由，然原判決即有可議，自應由本院撤銷改判，以期適法。
    爰審酌被告素行、為敦親睦鄰、防止水溝惡臭及防止小孩掉落排水溝之犯罪動機
    、犯罪手段、犯罪後已將加蓋鋼筋混凝土溝面拆除，有被告提出之照片二幀附卷
    可稽（詳原審卷第七十頁、本院上訴審卷第四八頁），並經本院上更一審、上更
    二審及上更三審調查時至現場勘驗屬實，及其犯罪後態度等一切情狀，量處如主
    文所示之刑，並諭知如易科罰金，以三百元折算一日之易科標準，以示懲儆。另
    查被告未曾受有期徒刑以上刑之宣告，有臺灣高等法院被告全國前案紀錄表在卷
    可按，兼以其係為敦親睦鄰，防止水溝惡臭及防止小孩掉落排水溝始誤觸法典，
    且於事後已拆除加蓋鋼筋混凝土溝面，其經此教訓，自當知所警惕而無再犯之虞
    ，本院因認被告所宣告之刑，以暫不執行為適當，爰併宣告緩刑參年，以啟自新
    。
六、公訴意旨另以：甲○○係白河建設公司在坐落嘉義縣水上鄉○○段四四三地號土
    地（現已整編為同段四四五、四四五之一、四四六之二等地號十九筆土地）建築
    房屋之工地現場負責人，明知該土地東側緊臨寬五、九二米屬未登錄土地之公共
    排水溝，僅寬約二．０七米係上開建築工地所屬土地，竟意圖為白河建設公司不
    法利益，於八十四年四月間，在排水溝上覆蓋鋼筋混凝土溝面而佔用之，供為日
    後該公司完工後房屋之一部使用，因認甲○○涉有刑法第三百二十條第二項竊占
    罪嫌云云。
七、按犯罪事實應依證據認定之，無證據不得推定其犯罪事實，刑事訴訟法第一百五
    十四條定有明文。所謂犯罪事實之證據，係指足以認定被告確有犯罪行為之積極
    證據而言，該項證據且須適合被告犯罪事實之認定，始得採為斷罪資料，最高法
    院二十九年上字第三一０五號、五十三年台上字第二七五０號判例參照。又按刑
    法第三百二十條第二項之竊佔罪，必須行為人基於竊佔之犯意，意圖為自己或第
    三人不法之利益，而竊佔他人之不動產，即須將他人不動產，意圖不法利益，私
    擅佔據歸於自己或第三人支配之下，而侵害他人支配權者，始克相當，若行為人
    無此種意圖及犯意，縱有客觀之竊佔行為，亦因欠缺主觀因素而不構成該罪。
八、本件公訴人認被告涉有前揭犯嫌，無非係以右揭犯罪事實，業據被告供承綦詳，
    且據證人乙○○、黃煌坤證述明確，並經公訴人至現場勘驗無訛，復有相片五幀
    、勘驗現場圖一紙及複丈成果圖一紙在卷等為其所憑之論據。然訊據上訴人即被
    告甲○○矢口否認有竊占犯行，辯稱：其為敦親睦鄰及防止水溝惡臭，始在排水
    溝上加蓋鋼筋混凝土溝面，並無竊占之犯意，且加蓋之溝面均已拆除等語。
九、經查：
  (一)被告囑不知情之工人，於上開排水溝覆蓋以鋼筋混凝土溝面三段，已如前述，且
    白河建設公司與東側之克林大排水溝間築有一道圍牆，二者間沒有通道，克林大
    排水溝面臨道路部分，有一道白色護欄，高約數十公分，車輛無法通過該白色護
    欄進入克林大排水溝，利用排水溝為通道，有前揭開勘驗筆錄及現場照片可稽，
    客觀上白河建設公司無法利用該克林大排水溝上加蓋之鋼筋混凝土溝面，實甚灼
    然，被告自無公訴人指訴之「佔用該溝面，供為日後該公司完工後房屋之一部使
    用」之不法利益可言。況上開溝面前之住戶李彩蕙曾向嘉義縣政府水利課申請加
    蓋水溝溝面，有申請書在卷足按（詳原審卷第四十頁），另原審於八十五年三月
    八日調查時訊問李彩蕙：「他們蓋水溝你可知？」，答：「知道，他有來問我同
    意，我想蓋上也好，比較安全，也比較衛生，本來我也想加蓋，剛好他們要來蓋
    ，問我，我就同意」等語（詳原審卷第五十二頁），足證被告係敦親睦鄰，為住
    戶之安全、衛生，始加鋼筋混凝土溝面，並於村民提出異議後予以拆除，為證人
    乙○○、黃高木華供述在卷，並經證人吳龍文證述屬實（詳本院上更一卷第四十
    六頁、第六十六、六十七頁），準此被告應無竊占之意圖甚明，其所為自與刑法
    第三百二十條第二項竊佔罪之構成要件有間。
  (二)至白河建設公司於與東側之克林大排水溝間築有一道圍牆，該道圍牆，已據水上
    地政事務所測量員胡水生於偵查中及原審審理時，均證稱：白河建設公司沒有越
    界建築，佔用排水溝用地等語（見偵查卷第二十四頁、一審卷第十九頁正反面）
    。惟乙○○嗣於原審及本院上更一審時一再指訴：白河建設公司於被告起訴後，
    於八十五年三月初，在已覆蓋鋼筋混凝土溝面之公共排水溝約一百二十公尺之北
    側五十公尺處二端，再築起五台尺鋼筋高水泥圍牆及路面，供承購住戶之出入等
    事，並提出照片為證（見原審卷第六十三、六十四頁、本院上更一卷第七十二頁
    ），因認被告此部分又涉竊佔犯嫌。經本院上訴審函囑嘉義縣水上地政事務所現
    場勘測結果，白河建設公司所構築之該段圍牆，已佔用公共排水溝用地０．００
    ０二公頃，有該地政事務所八十五年十一月十九日嘉上地二字第七二一四號土地
    複丈成果圖影本二份附卷可稽（見本院上訴卷第一０二、一０三頁），然被告被
    訴竊佔罪部分，因欠缺意圖為自己或第三人之不法利益及主觀之竊佔犯意，本應
    為無罪之諭知，是白河建設公司於八十五年三月初再予構築之圍牆，縱認確有佔
    用上開排水溝０．０００二公頃部分，因無裁判上或實質上一罪關係，本院自不
    得併予審理，併此敘明。
十、綜上所述，被告雖有在排水溝加蓋情事，但與竊佔罪之構成要件有間，此外復查
    無其他積極證據可資證明被告有公訴人所指此部分犯行，尚不能證明被告竊佔犯
    嫌。惟公訴人認此部分犯行與前開有罪部分有裁判上一罪關係，爰不另為無罪之
    諭知。
據上論斷，應依刑事訴訟法第三百六十九條第一項前段、第三百六十四條、第二百九
十九條第一項前段，水利法第七十八條第一項第一款、第九十二條之一第一項後段，
刑法第十一條前段、第二條第一項前段、第四十一條第一項前段、第七十四條第一款
，罰金罰鍰提高標準條例第一條前段、第二條，判決如主文。
本案經檢察官廖椿堅到庭執行職務。
中    華    民    國      九十一      年      一      月      二十二    日
                                  臺灣高等法院臺南分院刑事第一庭
                                  審判長法官  茆    臺    雲
                                            法官  董    武    全
                                            法官  李    文    福
右正本證明與原本無異。
如不服本判決，應於判決送達後十日內向本院提出上訴狀，其未敘述理由者並應於提
出上訴狀後十日內向本院補提理由書（應附繕本)。
                                      法院書記官  李    良    倩
中    華    民    國      九十一      年      一      月      二十三    日
附錄法條：
水利法第七十八條第一項第一款：
主管機關為保護水道，應禁止左列各事項
一、在行水區內建造、種植、堆置、挖取，或設置遊樂設施，豎立廣告牌，傾倒廢棄
    物，足以妨礙水流之行為。
水利法第九十二條之一第一項：
違反第七十八條第一項各款情形之一者，除通知限期回復原狀、清除或廢止違禁設施
外，處六千元以上三萬元以下罰鍰；因而損害他人權益者，處三年以下有期徒刑、拘
役或科或併科四千元以上二萬元以下罰金；致生公共危險者，處五年以下有期徒刑，
得併科六千元以上三萬元以下罰金。
